【裁判字號】    99,簡,565
【裁判日期】    990831
【裁判案由】    勞保
【裁判全文】
臺北高等行政法院判決
                                       99年度簡字第565號
原      告  甲○○○○○○○○○○○
被      告  勞工保險局
代  表  人  乙○○○○○○○
訴訟代理人  丙○○○○○○○○○○
            丁○○
上列當事人間勞保事件，原告不服行政院勞工委員會中華民國98
年12月8 日勞訴字第0980024477號訴願決定，提起行政訴訟，本
院判決如下：
    主  文
原告之訴駁回。
訴訟費用由原告負擔。
    事實及理由
一、本件兩造因勞工保險所生公法上財產關係涉訟，其訴訟標的
    金額在新臺幣（下同）40萬元以下，依行政訴訟法第229 條
    第1 項第3 款規定，應適用簡易訴訟程序，本院並依同法第
    233 條第1 項規定，不經言詞辯論逕行判決。
二、事實概要：遠東水泥製品社被保險人戊○○民國97年8 月21
    日因「溪中涉水、生前落水及溺水窒息」死亡，受益人甲○
    ○○即原告檢據申請本人職業傷害死亡給付，案經被告審查
    ，以其非因公差之職務活動或公畢返家之合理途徑致發生事
    故，不得視為職業傷害死亡，乃於98年3 月30日以保給命字
    第09860199740 號函核定，按普通傷害死亡發給死亡給付計
    新臺幣（下同）735,000 元（下稱原處分）。原告不服，向
    勞工保險監理委員會（下稱監理會）申請審議，經該會於98
    年6 月26日以98保監審字第2152號審定書審定申請審議駁回
    。原告仍不服，提起訴願經決定駁回，遂提起本件行政訴訟
    。
三、本件原告主張：
（一）戊○○係於97年8 月19日午後，奉原告指派公差外出找工
      人，因訴外人己○○及庚○○2 人一時無法同意轉往原告
      公司工作，被保險人戊○○乃等到楊、鄭2 人於17時30分
      下班後再行磋商，始經由古道（阿蓮崎）返回原告公司途
      中，因不慎跌倒，造成生前落水溺水窒息死亡。依臺灣桃
      園地方法院檢察署（下稱桃園地檢署）相驗屍體證明書所
      載，戊○○死亡原因為「溪中涉水、生前落水、溺水窒息
      死」，惟遍查戊○○之死亡證明書，並無記載係因喝酒或
      有任何酒精反應，而造成其生前落水之情形。又古道（阿
      蓮崎）係位於大溪鎮○○里○○路番子寮五塊厝，現仍可
      涉大漢溪到達對岸，路程約2,000 公尺，從前番子寮、五
      塊厝之居民為方便起見，都由此捷徑往返大溪市區，此有
      桃園縣大溪鎮瑞源里里長辛○○出具之證明書可證。被告
      桃園辦事處於97年12月24日曾派員至古道（阿蓮崎）現場
      履勘查證，證明該古道現仍存在之事實。惟被告、勞工保
      險監理委員會及訴願決定機關未作實體審議，對於上開有
      利原告之證據皆棄之不論，遽認被保險人戊○○係屬自招
      之危險行為，顯違背證據法則及經驗法則，而有調查職責
      未盡之違法。
（二）又被保險人戊○○另有投保美商保德信人壽保險股份有限
      公司（下稱保德信人壽公司），於案發後多次派員前來調
      查、訪查，確認戊○○係因公差外出，於返回就業場所途
      中發生事故，而核發職業傷害死亡給付。此與被告之認定
      不一。
（三）原告並聲明：
   1、訴願決定、爭議審定及原處分關於駁回原告職業傷害死亡
      給付部分均撤銷。
   2、被告應作成再給付原告21萬元職業傷害死亡給付之行政處
      分。
   3、訴訟費用由被告負擔。
四、被告則以：
（一）本件被保險人戊○○於97年8 月21日死亡，故適用當時施
      行之勞工保險條例及行政院勞工委員會（下稱勞委會）發
      布之函示規定。
（二）原告之被保險人戊○○於97年8 月21日因「溪中涉水、生
      前落水、溺水窒息」死亡，其母甲○○○（原告之負責人
      ）提出申請職業傷害死亡給付案，據所送申請書件載，因
      工廠趕貨人手不足，戊○○於97年8 月19日公差外出至大
      溪鎮瑞興里洽談員工事宜，下午5 時40分涉水過溪返家，
      因大漢溪水暴漲水流湍急，意外溺水死亡。案經被告派員
      洽訪，據甲○○○告稱略以：「吃過午飯後戊○○向本人
      說明要外出找工人至本社工作，本人並不清楚其當日是要
      和誰洽談，也不清楚其前往的地點為何？本社無法提供相
      關證明。」被告以戊○○因溪中涉水致溺水死亡，並非因
      公差之職務活動或公畢返家之合理途徑發生事故，於97年
      11月10日以保給命字第09760830720 號函核定按普通傷害
      死亡發給給付。甲○○○不服被告核定，於97年11月17日
      繕具爭議事項審議申請書申請審議，經勞工保險監理委員
      會以被告迄今仍依審議理由再行查證中，顯見原核定尚有
      斟酌之餘地，乃以97保監審字第4680號審定書審定：原核
      定撤銷，由被告查明後另為適法之處分。
（三）據甲○○○97年11月17日繕具之爭議事項審議申請書載略
      以，「97年8 月19日下午派戊○○公出，幫忙找員工到公
      司幫忙，其前往正在大溪鎮瑞興里下坎附近工作的己○○
      小姐，詢問其是否願意前往遠東水泥製品社幫忙，經磋商
      到下午5 點40分許，戊○○因已逾下班時間急欲趕回本社
      做交待，過河欲走古道返家途中因溪水暴漲，不幸溺水窒
      息死亡。」案經被告桃園辦事處派員於97年12月至該古道
      實地勘查，據桃園辦事處以97年12月22日保桃辦字第0973
      762344100 號函復略以，「二、……若從釣魚場旁走大漢
      溪研判是可能的，再至古道察看該古道確實存在，約40公
      分寬之泥土小路，步行可以到達溪底無誤……。」；並洽
      訪己○○，據己○○告稱略以「97年8 月19日戊○○午飯
      後約12時許搭計程車至本人工作地找本人洽談工作，14時
      後戊○○四處閒走，等本人及朋友下班。約下午5 時本人
      下班，朋友庚○○表示要用車子載本人及戊○○回家，但
      其表示要涉水走古道回其老家。」復據經濟部水利署北區
      水資源局函告略以：「如麗颱風於97年8 月18日在菲律賓
      東方海面生成，本局於8 月18日10時起發電調節水庫水位
      ，8 月18日17時起逐步增加大漢溪核放量，並依規定發布
      洩洪警報。本局97年8 月19日石門水庫並無洩洪操作，自
      97年8 月18日18時30分至97年8 月19日19時，均維持核放
      每秒60立方公尺。97年8 月19日13時30分至17時30分核放
      至大漢溪流量並無突增之情況。本局核放至大漢溪流量約
      2 小時內可至大漢溪康安里及瑞源里間河段。」另據桃園
      縣政府警察局大溪分局函復略以：「報案人己○○至本分
      局內柵派出所報案稱，戊○○於97年8 月19日13時30分許
      ，帶酒至己○○工作處所找己○○，己○○因工作關係，
      戊○○自行在溪邊喝酒，己○○於17時30分許結束工作要
      回家，見戊○○過河要回對岸的家，在河中載浮載沉後就
      沒看到人，至97年8 月21日發現戊○○溺斃。」綜上，魏
      權忠於97年8 月19日至己○○工作地點後，因私人行為延
      遲返回而發生事故，依上開審查準則第18條規定，不得視
      為職業傷害死亡，所請死亡給付，被告以98年3 月30日保
      給命字第09860199740 號函，核定按戊○○先生死亡當月
      起前6 個月之平均月投保薪資21,000元計算，發給普通傷
      害死亡給付35個月計735,000 元（包含遺屬津貼30個月計
      630,000 元及喪葬津貼5 個月計105,000 元），已於97年
      10月17日核付在案。
（四）原告雖訴稱略以：「被保險人戊○○奉遠東水泥製品社負
      責人甲○○○女士之指派，在97年8 月19日午飯後，公差
      外出找工人至遠東水泥製品社工作，約在下午13時30分許
      ，到達己○○、庚○○2 人工作處所，被保險人於是與楊
      、鄭2 人磋商是否願意放棄原來工作，轉往遠東水泥製品
      社工作，惟楊、鄭2 人因上班工作時間，一時無法決定，
      故被保險人不得已才會在楊、鄭2 人工作場所附近閒走，
      其目的無非是想等到楊、鄭2 人在下午5 時30分下班後，
      再與其協商，以利返回公司有所交差，被保險人於是在下
      午5 時30分許，再度磋商公畢後，走古道欲返回遠東水泥
      製品社之途中，因不慎跌倒造成生前落水溺水窒息。原告
      於是向勞工保險局請領因通勤偶發意外事故，請求給予核
      發職業傷害死亡給付。」云云。惟據所送桃園地檢署相驗
      屍體證明書載，戊○○死亡原因：甲、溺水窒息死。乙、
      生前落水。丙、溪中涉水。案經被告桃園辦事處實地查證
      ，該古道之路幅僅約40公分之泥土小路，該小路應非屬依
      法設置之道路，且被保險人涉水通行，乃屬被保險人自招
      危險之行為；被告並洽訪己○○小姐，據其告稱略以，「
      97年8 月19日戊○○午飯後約12時許搭計程車至本人工作
      地找本人洽談工作，14時後戊○○四處閒走，等本人及朋
      友下班。約下午5 時本人下班，朋友庚○○表示要用車子
      載本人及戊○○回家，但其表示要涉水走古道回其老家。
      」又據己○○小姐於上開大溪分局內柵派出所報案稱：「
      ……戊○○自行在溪邊喝酒，於17時30分許結束工作要回
      家，見戊○○過河要回對岸的家……」及據經濟部水利署
      北區水資源局函告，97年8 月19日石門水庫並無洩洪操作
      ，核放至大漢溪流量於97年8 月18日18時30分至97年8 月
      19日19時均維持核放每秒60立方公尺。綜上，互核上開查
      證資料可知，戊○○於97年8 月19日至己○○工作地點後
      ，因私人行為延遲返回而發生事故，依上開審查準則第18
      條規定，不得視為職業傷害死亡，亦非屬於公畢返回日常
      居、住處所或就業場所期間之職務活動及合理途徑發生事
      故。是被保險人涉水走古道回家，因而發生溺水死亡，被
      告依首揭條例第63條規定發給原告普通傷害死亡給付，應
      無不當。
（五）被告並聲明：
   1、駁回原告之訴。
   2、訴訟費用由原告負擔。
五、本件如事實概要欄所述事實，除後列爭點事項外，為兩造所
    不爭執，並有勞工保險本人死亡給付申請書暨給付收據、台
    灣桃園地方法院檢察署相驗屍體證明書、被告98年3 月30日
    保給命字第09860199740 號函（即原處分）、監理會98年6
    月26日98保監審字第2152號審定書、勞委會98年12月8 日勞
    訴字第0980024477號訴願決定書附於原處分卷可稽，堪信為
    真。原告不服原處分，以被保險人戊○○係於公畢返回日常
    居、住處所或就業場所期間發生事故死亡，應屬職業傷害據
    為主張，故本件之爭點即為：被保險人是否因職業傷害而致
    死亡？
六、本院之判斷：
（一）按「被保險人死亡時，按其平均月投保薪資，給與喪葬津
      貼5 個月。遺有配偶、子女及父母、祖父母或專受其扶養
      之孫子女及兄弟、姊妹者，並給與遺屬津貼；其支給標準
      ，依左列規定：……。三、參加保險年資合計已滿2 年者
      ，按被保險人平均月投保薪資，一次發給30個月遺屬津貼
      。」「被保險人因職業傷害或罹患職業病而致死亡者，不
      論其保險年資，除按其平均月投保薪資，1 次發給喪葬津
      貼5 個月外，遺有配偶、子女及父母、祖父母或專受其扶
      養之孫子女及兄弟、姊妹者，並給予遺屬津貼40個月。」
      「受領前2 條所定遺屬津貼之順序如左：一、配偶及子女
      。二、父母。三、祖父母。四、孫子女。五、兄弟、姊妹
      。」行為時勞工保險條例第63條、第64條及第65條定有明
      文。次按「本準則依勞工保險條例（以下簡稱本條例）第
      34條第2 項規定訂定之。」「被保險人因執行職務而致傷
      病之審查，除法令另有規定外，依本準則辦理。」「被保
      險人因公差由日常居、住處所或就業場所出發，至公畢返
      回日常居、住處所或就業場所期間之職務活動及合理途徑
      發生事故而致之傷害，視為職業傷害。」「被保險人於第
      4 條、第9 條、第10條、第16條及第17條之規定而有下列
      情事之一者，不得視為職業傷害：（一）非日常生活所必
      需之私人行為。（二）未領有駕駛車種之駕駛執照駕車者
      。（三）受吊扣期間或吊銷駕駛執照處分駕車者。（四）
      經有燈光號誌管制之交岔路口違規闖紅燈者。（五）闖越
      鐵路平交道者。（六）酒精濃度超過規定標準、吸食毒品
      、迷幻藥或管制藥品駕駛車輛者。（七）駕駛車輛違規行
      駛高速公路路肩者。（八）駕駛車輛不按遵行之方向行駛
      或在道路上競駛、競技、蛇行或以其他危險方式駕駛車輛
      者。（九）駕駛車輛不依規定駛入來車道者。」亦為勞工
      保險被保險人因執行職務而致傷病審查準則（下稱審查準
      則）第1 條、第2 條、第9 條及第18條所明定。
（二）經查，本件被保險人戊○○於97年8 月21日下午3 時30分
      在桃園大溪鎮○○里崁津橋下，經發現死亡，其死亡原因
      為：1.直接引起死亡之原因：甲、溺水窒息死。乙、生前
      落水。丙、溪中涉水等情，有桃園地檢署相驗屍體證明書
      附於處分卷可稽。經被告向原告訪查，據覆被保險人97年
      8 月19日午飯後表示要至大溪找工人而外出等語，有被告
      桃園辦事處97年10月8 日保桃辦字第0973762337900 號函
      暨原告訪查紀錄附於原處分卷可稽，依被告查訪訴外人己
      ○○及庚○○確供稱被保險人於該日中午曾至其等工作處
      所，洽商其等至原告工廠工作事宜等語，亦有前開辦事處
      97年12月22日保桃辦字第0973762344100 號函暨己○○訪
      查紀錄附於原處分卷可參，是以被保險人既為招募員工之
      目的而外出，即與原告主張係因公差外出一節，尚無不符
      。
（三）惟查，己○○於前開查訪中亦表示，被保險人12時許找其
      洽談工作，其休息時間至2 時，2 時後被保險人即四處閒
      走等其與朋友下班，下班後訴外人庚○○表示要載被保險
      人返家，但被保險人表示要涉水過溪走古道回家等語；且
      查，依據桃園縣政府警察局大溪分局函復被告所載略以：
      「二、……戊○○同日13時30分許，帶酒至己○○工作處
      所找己○○，己○○因工作關係，戊○○自行在溪邊喝酒
      ，於17時30分許結束工作要回家，見戊○○過河要回對岸
      的家，在河中載浮載沈後就沒見到人……。」等語，此亦
      有該局98年2 月24日溪警分刑字第0972031459號函附於原
      處分卷可參，顯見被保險人於洽商工廠人力事宜後，仍續
      留該處飲酒並等待友人，已難認與其職務活動有關，原告
      雖主張被保險人確可涉溪經阿蓮崎古道返回住處云云，惟
      縱認屬實，依己○○所述，被保險人當日係搭乘計程車前
      往，足見被保險人前往處所，並無不能以一般交通工具到
      達之情形，然被保險人選擇涉水渡溪返家，依常情難認屬
      一般公差往返之合理途徑，原告前述主張，實難憑採。故
      被告認本件被保險人不符合審查準則第9 條所稱於公畢返
      回日常居、住處所或就業場所期間之職務活動及合理途徑
      發生事故，非得視為職業傷害，洵屬有據。
七、綜上所述，被告以被保險人非因公差之職務活動或公畢返家
    之合理途徑致發生事故，不得視為職業傷害死亡，而以原處
    分核定按普通傷害死亡發給死亡給付735,000 元，其認事用
    法即無違誤，爭議審定、訴願決定遞予維持，亦無不合。從
    而，原告訴請判決如聲明所示，為無理由，應予駁回。
八、本件事證已臻明確，兩造其餘攻擊防禦方法及聲明陳述，於
    判決結果無影響，爰不逐一論列，附此敘明。
據上論結，本件原告之訴為無理由，依行政訴訟法第236 條、第
233 條第1 項、第98條第1 項前段，判決如主文。
中    華    民    國    99    年    8     月    31    日
                   臺北高等行政法院第三庭
                                   法  官  劉穎怡
上為正本係照原本作成。
本件以訴訟事件所涉及之法律見解具有原則性者為限，始得於本
判決送達後20日內向本院提出上訴狀並表明上訴理由，如已於本
判決宣示後送達前提起上訴者，應於判決送達後20日內補具上訴
理由（均按他造人數附繕本），且經最高行政法院許可後方得上
訴。
中    華    民    國    99    年    8     月    31    日
                                   書記官  林苑珍

司法院資訊處製作；財團法人民間司法改革基金會備份。
